臺灣嘉義地方法院民事判決　九十二年度訴字第六九八號
　　原　　　告　乙○○
　　訴訟代理人　葉富美
　　被　　　告　甲○○
右列當事人間請求損害賠償事件，本院於民國九十二年十二月二十三日言詞辯論終結而判
決如左：
　　主　　　文
原告提起本件訴訟及假執行聲請，均應駁回。
本案訴訟費用應由原告負擔。
　　事實及理由
壹、原告主張：
　一、被告於民國九十二年一月二十八日晚上十一點四十分左右，駕駛自用小客車（車牌
　　　號碼：七Ｒ─六七六八），沿嘉義縣新港鄉南崙村第一四五甲號縣道由北往南方向
　　　行駛，行經南崙村一０五之三號前，本應注意車前狀況，隨時採取必要安全措施，
　　　以及行經閃光黃燈號誌交叉路口時，應減速慢行，被告突然左轉至往崙子村支線道
　　　，此時，被害人葉文昇駕駛自小客車（車牌號碼：ＲＶ─六八六八）行至交岔路口
　　　，雙方因閃避不及而發生碰撞，造成被害人頭部外傷併腦出血而死亡，被告因開車
　　　過失行為而撞死被害人，依法應負侵權行為損害賠償責任。
　二、請求被告賠償金額如下：
　　（一）醫療費用：新台幣（下同）二千八百七十六元。
　　（二）喪葬費用：十一萬五千元。
　　（三）扶養費用：原告為被害人之母，被害人對其負有法定扶養義務，而原告另有一
　　　　　女葉富美，故原告得請求扶養費用為二分之一，原告二十二年一月十五日出生
　　　　　，依內政部統計處所公佈八十九年台閩地區女性簡易生命表，原告尚有十二年
　　　　　餘命，並按行政院主計處八十八年我國國人每年平均消費支出二十四萬九千五
　　　　　百一十二元計算，依霍夫曼計算式，扣除中間利息，故原告請求扶養金額為一
　　　　　百十九萬六千四百二十三元（２４９５１２乘９．５９０１１１乘０．５）。
　　（四）精神慰撫金：被害人為原告唯一兒子，原告突遭喪子之痛，非紙筆所能形容，
　　　　　故請求一百六十萬元精神慰撫金。
　　（五）車輛毀損：被害人所駕駛自小客車為被害人所有，該車已報廢，故請求八萬六
　　　　　千元。
　三、被告並未投保第三人汽車強制責任險，原告所領保險金一百四十萬三千三百十五元
　　　，是被害人自己投保，所受領保險金，並非特別補償金，依強制汽車責任保險法第
　　　三十八條第一、二款及第三十九條第一、二項規定，原告本來無法領取保險金，只
　　　能領取特別補償金，故新光產物保險股份有限公司得依不當得利規定，向原告追償
　　　，所以一百四十萬三千三百十五元部份，不應從被告賠償金額中扣除。
　四、綜上，原告根據侵權行為法律關係，提起本件訴訟，請求被告給付三百萬元（實際
　　　數目為三百萬零二百九十九元），及自起訴狀繕本送達翌日起至清償日止，按年息
　　　百分之五計算利息，並願提供擔保，請求准為宣告假執行。
　五、提出醫療費收據、喪葬費收據、保險理賠申請書、汽車行車執照各一份（均為影本
　　　），作為證明。
貳、被告經過本院合法通知，無正當理由，未向本院請假，而沒有在最後言詞辯論期日，
　　到場陳述意見，同時，本案沒有民事訴訟法第三百八十六條所規定的情形出現（請看
　　附錄法條），因此，本院依照原告聲請，由原告單獨辯論而直接判決。
　　但被告之前到庭表示不願賠償，而請求駁回原告訴訟。
參、本院依職權向財政部臺灣省南區國稅局嘉義縣分局調閱雙方財產資料。
肆、本院判斷：
　一、被告抗辯行經閃光黃燈號誌交岔路口時，曾減速慢行，是被害人自己開車撞上。但
　　　被告開車和被害人發生衝撞，造成被害人死亡的事實，已經本院九十二年度交易字
　　　第七六號刑事判決及臺灣高等法院臺南分院九十二年度交上易字第七二五號刑事確
　　　定判決，一致認定被告開車行為是本件車禍肇事的原因之一，而且，臺灣省嘉雲區
　　　車輛行車事故鑑定委員會亦鑑定被告為肇事原因，有上述刑事判決及鑑定意見書附
　　　卷可證。
　　　依照道路交通安全規則第九十四條第三項規定：「汽車行駛時，駕駛人應注意車前
　　　狀況及兩車併行之間隔，並隨時採取必要之安全措施」、第一零二條第一項第六款
　　　規定：「汽車行駛至交岔路口，其行進、轉彎，應依左列規定：６、轉彎車應讓直
　　　行車先行。但直行車尚未進入交岔路口，而轉彎車已達中心處開始轉彎，直行車應
　　　讓轉彎車先行」、道路交通標誌標線號誌設置規則第二一一條第一項第一款、第二
　　　款規定：「特種閃光號誌各燈號顯示之意義如左：１、閃光黃燈表示「警告」，車
　　　輛應減速接近，注意安全，小心通過。２、閃光紅燈表示停車再開，車輛應減速接
　　　近，先停止於交岔路口前，讓幹道車優先通行後認為安全時，方得續行。行車管制
　　　號誌之紅、黃色燈號得視需要改成閃光運轉，其顯示之意義與特種閃光號誌完全相
　　　同」，被告開車行經閃光黃燈號誌交岔路口時，本應減速接近，注意安全，小心通
　　　過，以及注意車前狀況，隨時採取必要安全措施，而當時天候晴朗，路面無障礙物
　　　，視距良好，客觀上並無不能注意的情事發生，被告開車行經肇事地點，貿然左轉
　　　，未禮讓被害人直行車先行，以致發生車禍，因此，被告抗辯不能被本院採信。依
　　　照民法第一九一條之二前段規定：「汽車機車或其他非依軌道行駛之動力車輛，在
　　　使用中加損害於他人者，駕駛人應賠償因此所生之損害」，被告開車撞死被害人，
　　　自應負損害賠償責任。
　　　另外，被害人酒醉駕車，其呼氣後酒精濃度約每公升一點零五七毫克，已達不能安
　　　全駕駛車輛的地步，又未注意當地閃光黃燈號誌，而未減速接近，以致發生本件車
　　　禍，被害人的行為同樣是肇事原因，前述鑑定意見書也作相同認定，依照民法第二
　　　一七條第一項規定：「損害之發生或擴大，被害人與有過失者，法院得減輕賠償金
　　　額，或免除之」，原告為被害人的繼承人，自應承受被害人的過失，而本院審酌案
　　　發現場情況，以及雙方各自行駛情形，而認為本件車禍發生原因，原告及被告應各
　　　負擔百分之五十過失責任，故應減輕被告賠償金額。
　二、原告請求被告賠償三百萬元，依民法第一九二條、第一九四條等規定（請看附錄法
　　　條），原告的請求符合法律規定，但其請求是否合理必要？本院分別說明如下：
　　（一）醫療費部分：原告請求二千八百七十六元，有原告提出醫療費收據一份附卷證
　　　　　明，被告並未爭執，可以採信。其中證書費一百元，不屬於醫療必要費用，而
　　　　　應扣除，其餘費用，因和醫療救治有關，共計二千七百七十六元，均屬於醫療
　　　　　上所必要的花費，但因原告需承擔被害人百分之五十過失責任，故只有一千三
　　　　　百八十八元，可以准許，超過的部分，則應駁回。
　　（二）喪葬費部分：原告請求十一萬五千元，有原告提出喪葬費收據一份，被告未爭
　　　　　執，可以採信。根據原告所提喪葬費明細表，有關地理師擇日費六千元，並非
　　　　　必要費用，不應准許，其餘十萬九千元，均屬辦理喪葬所需費用，但原告需承
　　　　　擔被害人百分之五十過失，故原告請求五萬四千五百元喪葬費，可以准許，超
　　　　　過的部分，則應駁回。
　　（三）扶養費部分：原告請求一百十九萬六千四百二十三元。
　　　　　原告為被害人母親，依民法第一一一四條規定，被害人對原告負有法定扶養義
　　　　　務，車禍發生時（九十二年一月二十八日），原告七十歲（二十二年一月十五
　　　　　日生），依八十九年台閩地區女性簡易生命表，原告尚有十二年餘命，故被害
　　　　　人對原告尚有十二年法定扶養義務，因原告另有一個成年女兒，原告可請求二
　　　　　分之一扶養費用。而計算扶養費基準，根據行政院主計處編制八十九年國民個
　　　　　人所得與消費支出額十九萬三千九百二十六元，並按霍夫曼計算方式扣除中間
　　　　　利息，共計九十二萬九千八百八十六元（１９３９２６元乘９．５９０１１１
　　　　　乘０．５，四捨五入），因原告需承擔百分之五十過失責任，故被告應給付原
　　　　　告扶養費四十六萬四千九百四十三元，原告請求超過的部分，不應准許。
　　（四）精神慰撫金部分：原告請求一百六十萬元。
　　　　　被害人為原告獨子，被害人死亡時，原告已七十歲，年但無法安享天倫之樂，
　　　　　而白髮人送黑髮人的悲痛，亦非外人所能體會，不論對其心理及生理均造成非
　　　　　常大痛苦。
　　　　　原告國小未畢業，已婚，有二個小孩，無收入及不動產。被告亦無不動產，有
　　　　　財政部臺灣省南區國稅局嘉義縣分局函附雙方財產資料附卷可證。除以上所述
　　　　　個人情形外，本院另再參酌雙方身分地位、家庭狀況，以及被告至今未與原告
　　　　　達成和解等其他一切情形，而認為原告請求一百六十萬元，具有法律上理由，
　　　　　但因原告需承擔百分之五十過失，所以，只能准許原告八十萬元精神慰撫金，
　　　　　超過此一範圍的請求，則應駁回。
　　（五）車輛毀損部分：原告請求八萬六千元。
　　　　　被害人自小客車為七十九年六月所出廠福特牌轎車，有行車執照附卷證明，由
　　　　　於車輛已報廢，原告未向汽車修理廠詢價，根據本院向福特汽車經銷商源佳汽
　　　　　車股份有限公司函詢，被害人轎車至車禍發生時，中古車行情約為一萬五千元
　　　　　，有該公司函文附卷可證，因原告需承擔百分之五十過失責任，故七千五百元
　　　　　可以准許，超過部分，則不應准許。
伍、綜上所述，原告根據侵權行為法律關係，提起本件訴訟，請求被告給付三百萬元，其
　　中一百三十二萬八千三百三十一元部分，具有法律上理由，但依強制汽車責任保險法
　　第三十條規定：「保險人依本法規定給付之保險金，視為加害人或被保險人損害賠償
　　金額之一部分；加害人或被保險人受賠償請求時，得扣除之」，原告承認已受領保險
　　金一百四十萬三千三百十五元元，已超過被告所應賠償的金額，所以，應駁回原告的
　　請求。原告另表示願意提供擔保，向法院聲請准許假執行宣告，因原告敗訴，而無法
　　准許，應一併駁回。
　　由於被告未投保強制汽車責任險，故原告主張所領取保險金，將來保險公司得依不當
　　得利規定向原告請求。但是，依照強制汽車責任保險法第二十三條第一項規定：「保
　　險人於被保險汽車發生汽車交通事故時，依本法規定對受益人給付保險金」、第二十
　　八條規定：「被保險汽車發生汽車交通事故時，受益人得在本法規定之保險金額範圍
　　內，直接向保險人請求給付保險金」、第三十四條第一項規定：「汽車交通事故係由
　　數汽車所共生或涉及數汽車者，依下列規定處理：１、肇事汽車全部或部分為被保險
　　汽車者，受害人或受益人得在本法規定之保險金額範圍內，請求各被保險汽車之保險
　　人連帶給付保險金。２、肇事汽車非被保險汽車者，受害人或受益人得依第三十八條
　　規定，請求特別補償基金補償」，由上述規定可知　所謂「肇事汽車」，應指發生交
　　通事故的車輛而言，並不限於應負肇事責任駕駛人所駕駛的汽車，因此，只有在發生
　　交通事故的車輛，均未投保強制汽車責任險，都不是被保險汽車的情形下，才有同法
　　第三十八條請求特別補償基金的適用。原告所領取保險金，是依據被害人投保而來，
　　屬於具有法律上原因而受領，保險公司自不能依不當得利規定向原告請求返還，故原
　　告主張不符合法律規定，而不能成立。
陸、訴訟費用負擔的依據；依照民事訴訟法第七十八條，判決如主文。
中　　　華　　　民　　　國　　　　九十三　　年　　　一　　　月　　　六　　　日
　　　　　　　　　　　　　　　　　臺灣嘉義地方法院民事第二庭
　　　　　　　　　　　　　　　　　　　法　官　甘　大　空
右為正本係照原本作成
如對本判決上訴應於送達後二十日內向本院提出上訴狀
中　　　華　　　民　　　國　　　　九十三　　年　　　一　　　月　　　六　　　日
　　　　　　　　　　　　　　　　　　　書記官　李　銷　勳
~F0~
~T40~
附錄法條：
民事訴訟法第三八六條：「有下列各款情形之一者，法院應以裁定駁回前條聲請，並
延展辯論期日：
一　不到場之當事人未於相當時期受合法之通知者。
二　當事人之不到場，可認為係因天災或其他正當理由者。
三　到場之當事人於法院應依職權調查之事項，不能為必要之證明者。
四　到場之當事人所提出之聲明、事實或證據，未於相當時期通知他造者。」
民法第一九二條第一項、第二項：「不法侵害他人致死者，對於支出醫療及增加生活
上需要之費用或殯葬費之人，亦應負損害賠償責任。被害人對於第三人負有法定扶養
義務者，加害人對於該第三人亦應負損害賠償責任」。
民法第一九四條：「不法侵害他人致死者，被害人之父、母、子、女及配偶，雖非財
產上之損害，亦得請求賠償相當之金額」。
